臺灣臺中地方法院民事判決　95年度重訴字第525號
原　　　告　丙○○
訴訟代理人　徐明珠律師
複代理人　　林更穎律師
被　　　告　丁○○
訴訟代理人　吳憲明律師
被　　　告　乙○○
被　　　告　戊○○
上列當事人間交土地事件，本院於民國96年8月29日言詞辯論終
結，判決如下：
    主  文
一、被告乙○○應將坐落台中市○○區○○段一一九之五地號土
    地上如附圖所示編號乙1部分、面積０點００四五公頃之鐵
    架造涼棚；編號丙1部分、面積０點０二０九公頃之鐵皮屋
    ；編號丁部分、面積０點００四四公頃之活動式涼棚；編號
    戊部分、面積０點００四九公頃鐵架造增建物等地上物均拆
    除，被告丁○○、張賢應將上開土地交還原告及全體共有人
    。
二、被告乙○○應將坐落台中市○○區○○段一二二之二地號土
    地上如附圖所示編號丙3部分、面積０點００七四公頃之鐵
    皮屋增建物拆除，被告丁○○、乙○○應將上開土地交還原
    告。
三、被告乙○○應將坐落台中市○○區○○段一一九之五地號土
    地上如附圖所示編號甲部分、面積０點０一五公頃之鐵架造
    涼棚拆除，被告丁○○、乙○○、戊○○應將上開土地交還
    原告及全體共有人。
四、被告丁○○應給付原告新台幣捌拾參萬元及自民國九十五年
    十二月十五日起至清償日止，按年息百分之五計算之利息。
五、訴訟費用由被告丁○○負擔十分之五、乙○○負擔十分之四
    、戊○○負擔十分之一。
六、本判決第一項部分，原告以新台幣壹佰貳拾肆萬陸仟參佰零
    捌元為被告丁○○、乙○○供擔保後，得假執行；但被告丁○○、乙○○如以新台幣參佰柒拾參萬捌仟玖佰貳拾伍元為
    原告預供擔保，得免為假執行。
七、本判決第二項部分，原告以新台幣貳拾萬玖仟陸佰陸拾陸元
    元為被告丁○○、乙○○供擔保後，得假執行；但被告丁○○、乙○○如以新台幣陸拾貳萬玖仟元為原告預供擔保，得
    免為假執行。
八、本判決第三項部分，原告以新台幣伍拾參萬捌仟柒佰伍拾元
    為被告丁○○、乙○○、戊○○供擔保後，得假執行；但被
    告丁○○、乙○○、戊○○如以新臺幣壹佰陸拾壹萬陸仟貳
    佰伍拾元為原告預供擔保，得免為假執行。
九、本判決第四項部分，原告以新台幣貳拾柒萬陸仟陸佰陸拾陸
    元為被告丁○○供擔保後，得假執行；但被告丁○○如以新
    台幣捌拾參萬元為原告預供擔保，得免為假執行。
　　事實及理由
壹、程序方面:
　　按訴狀送達後，原告不得將原訴變更或追加他訴。但請求之
  　基礎事實同一者，不在此限。被告於訴之變更或追加無異議
    ，而為本案之言詞辯論者，視為同意變更或追加。又不變更
    訴訟標的，而補充或更正事實上或法律上之陳述者，非為訴
    之變更或追加，分別為民事訴訟法第255條第1項第2款、第2
    項及第256條定有明文。本件原告原請求被告乙○○應拆除
    地上物及另與被告丁○○應交還土地，於訴訟進行中，追加
　  另一被告戊○○，而訴之聲明除給付租金部分不變外，關於
    拆除地上物及交還土地部分原為「被告乙○○應將坐落台中
    市○○區○○段119之5、122之2地號土地上如附圖所示編號
    乙1、丙1、丁、戊、丙3、甲部分（面積以實測為準）之地
    上物除去，及被告等應將上開建物119之5地號土地交還原告
    及全體共有人，及將上開122之2地號土地交還原告。」，嗣
    在測量後於民國（下同）96年4月26日言詞辯論時更正訴之
    聲明為「(1)被告乙○○應將坐落台中市○○區○○段119之5
    地號土地上如附圖所示編號乙1部分面積45平方公尺即0.004
    5公頃（以下為求與附圖一致，以下均以公頃為單位）之鐵
    架造涼棚、編號丙1部分面積0.0209公頃之鐵皮屋、編號丁
    部分面積0.0044公頃之活動式涼棚、編號戊部分面積0.0049
    公頃之鐵架造增建物等地上物拆除，被告丁○○、張賢應將
    上開土地交還原告及全體共有人。(2)被告乙○○應將坐落台
    中市○○區○○段122之2地號土地上如附圖所示編號丙3部
    分面積0.0074公頃之鐵皮屋增建物拆除，被告丁○○、乙○○應將上開土地交還原告。(3)被告乙○○應將坐落台中市○○區○○段119之5地號土地上如附圖所示編號甲部分、面積
    0.0150公頃之鐵架造涼棚拆除，被告丁○○、乙○○、戊○○應將上開土地交還原告及全體共有人。」，以上或為基礎
    事實同一或為被告無異議而為本案言詞辯論或為事實上之更
    正，依前開說明，應予准許。
貳、實體方面：
一、原告起訴主張：
  (一)坐落台中市○○區○○段122之2地號土地（下稱122之2地號
    土地）所有權人為原告，同段119之5地號土地（下稱119之
    5地號土地）所有權人為原告與訴外人許吳彩草共有、權利
    範圍各1/2。原告於93年10月25日將上開土地全部出租予被
    告丁○○，雙方訂有土地租賃契約（下稱系爭租約），約定
    租賃期間自94年1月1日起至98年12月31日止，每月租金為新
    台幣（下同）62,000元，每2個月為1期，被告丁○○應於每
    期首日支付該期租金，並約定未經甲方（即原告）同意，乙
    方（即被告丁○○）不得將土地全部或部分轉租、出借、頂
    讓或以其他變相方法供他人使用。詎被告丁○○違約將之轉
    租予被告乙○○，並自94年7月起即未依約給付租金，僅於
    94年12月3日、95年1月31日分別支付5萬元，即自94年7月1
    日起至95年10月31日止，積欠租金892,000元，於扣除保證
    金及抵銷原告依系爭租約第7條請求之違約金後，仍欠83萬
    元租金（計算為：保證金12萬4千元，經與原告依租賃契約
    第7條得請求之違約金6萬2千元抵銷，餘6萬2千元），原告
    數次催告，被告丁○○置之未理，經聲請調解亦未成立，遂
    於95年11月7日以存證信函為終止系爭土地租賃契約之意思
    表示，系爭租約既已合法終止，爰依民法第440、455、767
    、821條規定請求被告丁○○交還系爭土地予原告或原告及
    全體共有人暨給付租金。而被告乙○○與原告間無租賃或使
    用借貸之法律關係，其在系爭土地上興建如附圖所示編號乙
    1、丙1、丙3、丁、戊之地上物並占用土地，並無正當權源
    ，爰依民法第767、821條規定請求被告乙○○拆除上開地上
    物，並與被告丁○○將土地交還原告或原告及全體共有人。
    另如附圖編號甲部分之鐵架造涼棚亦為被告乙○○所建，現
    由被告戊○○占用，惟其亦無合法使用上揭鐵架造涼棚基地
    之權利，並無正當權源，爰依民法第76 7、821條規定請求
    被告乙○○拆除上開地上物並與被告丁○○、戊○○將土地
    交還原告及全體共有人。
  (二)對被告抗辯之陳述：租賃關係存有人格信賴之特質，原告既
    於出租時已約定被告丁○○不得再將租賃物交由他人使用，
    足見原告之真意在於與被告丁○○訂立租賃契約。系爭土地
    租賃契約係原告與被告丁○○簽訂的，承租人自屬被告丁○○，況租金亦由被告丁○○交付原告。本件租賃之介紹人為
    甲○○，其於租約接洽過程未曾與被告乙○○有所接觸，亦
    不知有該人存在，原告豈有可能出租與被告乙○○。又據被
    告乙○○提出支票票期為93年11月1日、12月5日、94年7月5
    日、8月5日、9月5日、10月5日，顯然94年1月至6月間之租
    金非被告乙○○開立支票支付，且被告丁○○曾交付訴外人
    新昇聯合國際有限公司支票支付租金，可見被告丁○○每次
    交付租金之支票發票人並不相同，非得以曾交付被告乙○○
    開立之支票即認定本件租賃承租人為被告乙○○，亦不能據
    此證明原告於簽約時即明知實際承租人為乙○○，而與被告
    丁○○有通謀虛偽意思表示。至於95年3月10日書立切結書
    之緣由，係被告丁○○積欠10個月租金，經原告向其催討租
    金時，被告丁○○稱因被告乙○○欠伊債務，伊才無力支付
    租金，若原告不相信，伊要向被告乙○○催討時可與其同去
    ，討回的錢即逕支付原告清償租金，故於95年3月10日邀同
    證人甲○○到場並書立該切結書，由證人甲○○證言「（土
    地是租給丁○○，為何去找乙○○談租金？）我們是先去找
    丁○○。」、「我也不知道他會簽在見證人的位置」，亦知
    見證人僅甲○○1人，且如原告簽約時即明知實際承租人為
    乙○○，理應直接找被告乙○○，不會先找被告丁○○，則
    不論被告丁○○究於何欄簽名不影響其為系爭租約承租人之
    地位。
　(三)並聲明：(1)被告乙○○應將坐落台中市○○區○○段119之5
  　地號土地上如附圖所示編號乙1部分面積45平方公尺即0.004
    5公頃之鐵架造涼棚、編號丙1部分面積0.0209公頃之鐵皮屋
    、編號丁部分面積0.0044公頃之活動式涼棚、編號戊部分面
    積0.0049公頃之鐵架造增建物等地上物拆除，被告丁○○、
    張賢應將上開土地交還原告及全體共有人。(2)被告乙○○應
    將坐落台中市○○區○○段122之2地號土地上如附圖所示編
    號丙3部分面積0.0074公頃之鐵皮屋增建物拆除，被告丁○○、乙○○應將上開土地交還原告。(3)被告乙○○應將坐落
    台中市○○區○○段119之5地號土地上如附圖所示編號甲部
    分、面積0.0150公頃之鐵架造涼棚拆除，被告丁○○、乙○○、戊○○應將上開土地交還原告及全體共有人。(4)被告丁○○應給付原告83萬元及自起訴狀繕本送達翌日起至清償日
    止，按年息5%計算之利息。(5)願供擔保，請准宣告假執行。
二、被告方面：
  (一)被告丁○○以：系爭土地實際承租人為被告乙○○，為兩造
  　明知，蓋系爭租約簽約時，原告與被告丁○○、乙○○均在
    場，簽約後承租土地之押金及租金係由被告乙○○當場以支
    票支付，嗣遷移土地上電線桿與塔建地上物等，亦由被告乙○○與原告直接接洽，足徵原告自始明知系爭土地實際承租
    人係乙○○，非被告張建財，更非被告將系爭土地轉租予被
    告乙○○。況原告追討租金時，亦直接找被告乙○○追討，
    及雙方交付租金後書立即95年3月10日書證其上明載承租方
    為乙○○，則系爭土地租賃契約為通謀虛偽意思表示，依民
    法87條第1項規定自屬無效。而系爭土地現亦非被告占用，
    原告自不得請求被告交還系爭土地及給付租金。
  (二)被告乙○○則以：系爭土地是伊所租的，支票也是伊開給地
    主，水電是伊麻煩地主即原告幫伊聲請的，不是被告丁○○
    承租，因簽約當時伊還沒搬過去，回家開支票，回來後系爭
    租賃契約已寫好了。伊並有將系爭土地如附圖編號甲部分借
    予「阿信」使用，「阿信」有補貼錢給伊，伊雖於94年7月
    後就沒付租，但94年12月3日、95年1月31日曾請丁○○各轉
    交5萬元給地主等語。
  (三)被告戊○○則以：系爭土地是我向「阿信」承租，每人50坪
    ，希望能繼續承租至租約到期等語。
  (四)並均聲明：原告之訴及假執行之聲請均駁回，及如受不利之
    判決，願供擔保，請准免為假執行。
三、得心證之理由：
　　兩造對於原告係坐落系爭122之2地號土地之所有權人，系爭
    119之5地號土地所有權人則為原告與訴外人許吳彩草共有、
    權利範圍各1/2。原告並於93年10月25日與被告丁○○訂立
    土地租賃契約，契約內容記載為：系爭122之2、119之5地號
    土地出租給丁○○，租賃期間約94年1月1日起到98年12月31
    日，租金為每月6萬2千元，每2個月給付1次；及附圖編號甲
    、乙1、丙1、丙3、丁、戊均係被告乙○○所興建且被告乙○○為系爭122之2地號土地如附圖編號丙3、119之5地號土
    地如附圖編號乙1、丙1、丁及戊之現占有人，被告戊○○則
    為系爭119之5地號土地如附圖編號甲之現占有人等事實，均
    不爭執，並有土地租賃契約書影本1份、土地登記謄本2份、
    本院96年3月6日勘驗測量筆錄1份及台中市中正地政事務所
    土地複丈成果圖即如附圖附卷可參，自可堪信為真實。本件
    原告請求被告等拆除地上物、交還土地及給付租金等，被告
    3人則以上詞置辯，則本件應審究者厥為：(1)系爭租賃契約
    是否為通謀虛偽意思表示？(2)本件租賃契約被告丁○○有無
    違法轉租？(3)被告等是否為無權占有？經查：
  (一)原告與被告丁○○所簽立之系爭租約是否為通謀虛偽意思表
    示？
  　按民法第87條之通謀虛偽表示，指表意人與相對人相互明知
    為非真意之表示而言，故表意人之相對人不僅須知表意人非
    真意，並須就表意人非真意之表示相與為非真意之合意，始
    為相當（最高法院51年台上字第215號判例參照）。次按，
    民法第87條第1項所謂通謀虛偽意思表示，係指表意人與相
    對人雙方故意為不符真意之表示而言，若僅一方無欲為其意
    思表示所拘束之意而表示與真意不符之意思者，即難指為通
    謀而為虛偽意思表示（最高法院50年台上字第421 號判例參
    照）。查，證人甲○○證稱：「（93年10月25日系爭土地契
    約書簽訂的情形如何 (提示並告以要旨)？是在丁○○的家
    中簽這份土地契約書，在場有原告和丁○○及我3人，是否
    還有其他人，因時間已久我不記得，至於乙○○是否在場，
    我沒印象，且當時我不認識他。）、（當時何人找你去？
    本件土地是我介紹，是原告的土地要出租，並委託我代尋承
    租人，我就詢問丁○○是否願意承租，因我堂姊的土地在系
    爭土地的北邊即119地號土地，也是丁○○承租，後來丁○○同意要承租，價格也談好，就約時間訂立租約）、（本件
    支付租金的情形如何？都是由乙○○交給丁○○，丁○○再
    交給原告。）」等語（以上均見本院96年7月20日言詞辯論
    筆錄）。從以上原告訂約之緣由、地點及其後收租金之情形
    ，可知：原告承租之對象為被告丁○○，否則何以原告在其
    後收取租金時，猶堅向被告丁○○收取，再參以本件租賃之
    介紹人為證人甲○○，其於租約接洽過程未曾與被告乙○○
    有所接觸，亦不知其人，以出租人願將租賃物出租予承租人
    ，常係基於對於承租人身份、地位、資力或信賴關係之特質
    ，例如本件原告簽約時係與熟識之被告丁○○談好價格、被
    告丁○○前承租鄰近土地及對被告丁○○之信賴，從而原告
    主張其真意在於與被告丁○○訂立租賃契約，而非被告乙○○應堪信為真實。被告丁○○雖辯以：系爭土地租賃契約簽
    約時，原告與被告丁○○、乙○○均在場，簽約後承租土地
    之押金及租金係由被告乙○○當場以支票支付，嗣遷移土地
    上電線桿與塔建地上物等，亦由被告乙○○與原告直接接洽
    ，足徵原告自始明知系爭土地實際承租人係乙○○，非被告
    張建財，況原告追討租金時，亦直接找被告乙○○追討，及
    雙方交付租金後書立即95年3月10日之承租方亦為被告乙○○，可見系爭土地租賃契約為通謀虛偽意思表示應屬無效等
    語；被告乙○○辯以：系爭租賃係其所承租的，因簽約當時
    ，其回家開支票，回來後系爭租賃契約已寫好了，且其後水
    電是其請原告幫忙申請的，伊並有將系爭土地如附圖編號甲
    部分借予「阿信」使用等語。然，第查：於訂立系爭租約之
    前，不論原告或介紹人即證人甲○○均不認識被告乙○○，
    而租賃關係存有人格信賴，及原告意在熟識之被告丁○○與
    之簽訂租賃以資獲得保障，已如前述，至於由他人如被告陳
    清賢簽發支票支付押租金或租金，不過係被告丁○○支付租
    金的一種方式而已，尚難因此而認系爭租約存在於原告與被
    告乙○○間，又雖被告乙○○提出台中商業銀行支票存根票
    期分別為93年11月1日、12月5日、94年7月5日、8月5日、9
    月5日、10月5日，面額均為124,000之支票，以資證明房租
    係其支付的等情，惟被告丁○○亦自承：支付租金的票是被
    告乙○○或其太太交給其，其再交給原告等語（見本院96年
    7月20日言詞辯論筆錄），況被告丁○○所交付之支票除被
    告乙○○外，另有發票人為新昇聯合國際有限公司（法定代
    理人黃美珠）、面額為30萬元、發票日為95年5月31日、屆
    期不獲兌現之支票，有上開支票及其退票理由單附卷可參，
    益徵以何人所簽發之支票以資支付租金，不過是支付租金之
    一種方式而已；次查，雖證人甲○○證稱：原告知道係被告
    乙○○整地、蓋屋及使用等語，然現今承租人對於租用土地
    之經營模式，非必然由自己親力親為，租用後轉租予他人或
    交由他人使用或他人係承租人之使用人不一而足，其間緣由
    要非出租人所能悉知，且本件簽署契約及交付租金之人均為
    被告丁○○，亦如前述，尚難因遷移土地上電線桿、塔建地
    上物及申請水電等事實係由被告乙○○為之，即認非簽立系
    爭契約之被告乙○○與原告間有租賃關係，是被告丁○○、
    乙○○之舉證尚有不足；再查，證人甲○○證稱：「（95年
    3 月10日簽署的情形如何？我和原告及被告丁○○、許勝忠
    ，好像還有一位許先生，也是原告的兒子也有一起去，我們
    到乙○○家去談租金的事情，因為有一些租金沒有支付。）
    、（土地是租給丁○○，為何去找乙○○談租金？我們是先
    去找丁○○，他說乙○○沒有將租金交給他，所以就沒有辦
    法交租金給原告，然後就一起過去乙○○家談租金支付的事
    情，他們談好後，原告就請我寫下這份書面，當時寫的時候
    沒有注意到字面的意思。）、（為何有這張 (95年3月10 日
    )書據？當時大家一起協議，因為承租人被告丁○○沒有支
    付租金，也是因為承租人乙○○沒有支付租金給出租人丁○○，所以出面協商。）、（書據上面寫有承租方將於民國95
    年4月15日先付給出租方一半的租金，單據的簽署，承租方
    是被告乙○○，則上述所謂的付給出租方一半的出租方是指
    何人？因為是被告丁○○把土地交給被告乙○○使用，所以
    是被告乙○○要把租金支付給被告丁○○，被告丁○○再將
    租金交給原告，就是依照以前的模式交付租金。）」等語，
    從以上證言可知：該95年3月10日之書據乃被告丁○○未支
    付租金後，循先前模式即由被告乙○○將租金交給丁○○，
    丁○○再交給原告，亦難認系爭租約係存在於原告與被告乙○○間。被告乙○○辯以：伊並有將系爭土地如附圖編號甲
    部分借予「阿信」使用，「阿信」有補貼錢給伊等語。惟系
    爭土地如附圖編號甲部分係由被告乙○○蓋好後，交給被告
    戊○○使用等情，已據被告乙○○、戊○○於本院至現場勘
    驗測量時陳述在卷，有96年3月6日測量筆錄在卷可按，是以
    被告張、蔡2人事後翻異其詞，自不足取。從而，被告丁○○、乙○○以上所辯，均不足取。
(二)本件租賃契約被告丁○○有無違法轉租？
     按民法第443條所謂轉租係指承租人與出租人間繼續其租賃
     關係而將租賃物租與次承租人使用收益，次承租人支付租
     金與原承租人（即轉租人）之情形而言，故如承租人無償
     將租賃物交付他人使用收益，並未收取租金者，即與轉租
     之意義有間（最高法院70年度台上字第1580號判決參照）
     。本件系爭租金之支付方式，係由被告乙○○將租金交給
     被告丁○○，被告丁○○再交給原告等情，已如前述，由
     此種支付租金之模式可知：被告丁○○並未自系爭租約中
     另外再收取租金之情形，顯係承租人即被告丁○○無償將
     系爭土地交付被告乙○○使用收益，並未收取租金，揆諸
     前揭說明，自與轉租之情形有異，則原告主張被告丁○○
     係違法轉租予乙○○自亦不足取。
(三)被告等人是否為無權占有？
１、按承租人租金支付有遲延者，出租人得定相當期限，催告承
    租人支付租金，如承租人於其期限內不為支付，出租人得終
    止契約，民法第440條第1項定有明文。次按，附有停止條件
    之終止租約之意思表示，如承租人逾期仍不履行，則條件成
    就，即發生終止租約之效力，無須再另為終止租約之意思表
    示（最高法院87年度台簡上字第7號裁定參照）。末按承租
    人於租賃關係終止後，應返還租賃物；所有權人對於無權占
    有或侵奪其所有物者，得請求返還之。對於妨害其所有權者
    ，得請求除去之。民法第455條前段、第767條分別定有明文
    。而租約終止後，對承租人而言，出租人除得本於租賃物返
    還請求權，請求返還租賃物外，倘出租人為租賃物之所有人
    時，並得本於所有權之作用，依無權占有之法律關係，請求
    返還租賃物（最高法院75年台上字第801號判例意旨參照）
    。另各共有人對於第三人，得就共有物之全部為本於所有權
    之請求。但回復共有物之請求，僅為共有人全體之利益為之
    ，民法第821條亦有明文。本件原告主張與被告丁○○所訂
    之系爭租約，詎被告丁○○自94年7月起即未依約給付租金
    ，僅於94年12月3日、95年1月31日分別支付5萬元，即自94
    年7月1日起至95年10月31日止，積欠租金892,000元，原告
    數次催告，被告及抵銷原告依系爭租約第7條請求之違約金
    後，仍欠83萬元租金（計算式為：保證金12萬4千元，經與
    原告依租賃契約第7條得請求之違約金6萬2千元抵銷，餘6
    萬2千元），原告數次催告，被告丁○○置之未理，經聲請
    調解亦未成立，遂於95年11月7日以存證信函為終止系爭土
    地租賃契約之意思表示，系爭租約既已合法終止等情，有原
    告提出之系爭租約、土地租金催討通知確認書、調解不成立
    證明書、存證信函等證可證，並為被告丁○○所不爭執，且
    於95年11月7日之該次存證信函收到日為95年11月7日，被告
    丁○○復自承已收到，於該存證函中並敘明：台端已1年又2
    月未繳租金，前已多次去函通知及協商你繳租金，但仍未獲
    回應，故再特此通知請於文到5日內回覆或繳清租金，否則
    屆時將依原租約，終止貴我雙方之租賃契約，並收回土地等
    語。本件原告既以附有停止條件之終止租約之信函向被告丁○○以意思表示，惟被告丁○○於5日內仍不履行，則條件
    自於95年11月13日成就，即發生終止租約之效力，則原告與
    被告丁○○間系爭租約既於95年11月13日已合法終止，被告
    丁○○自其時起已屬無權占有系爭122之2及119之5地號土地
    ，則揆諸前揭說明原告基於上開租賃物返還請求權及物上請
    求權、共有人請求權，請求被告丁○○交還土地自屬有據。
    末者，系爭租約未於租期屆滿前提前終止，已如前述，則在
    租賃期間內，被告丁○○自有依約給付租金予原告之義務，
    被告丁○○既對原告上開租金之計算不爭執即自應給付自94
    年7月1日起至95年10月31日止之租金83萬元（計算式為：
    62000 乘16(16個月之租金)-100000(94.12.3 及95.01.31各
    付50000) -62000(保證金124000-違約金62000)=830,000）
    ，原告此部分之請求亦屬有據。
２、按以無權占有為原因，請求返還所有物之訴，被告對原告就
    其物有所有權存在之事實無爭執，而僅以非無權占有為抗辯
    者，應就其取得占有係有正當權源之事實證明之，倘被告就
    此已為舉證，法院即應就其所舉證據是否足以證明其占有為
    有正當權源，予以調查認定。次按，民法第767條中段之妨
    害除去請求權，此所謂妨害者，係指以占有以外方法，客觀
    上不法侵害所有權或阻礙所有權人圓滿行使其所有權之行為
    或事實而言（最高法院88年度台上字第2420號判決參照）。
    末按，民法767條所稱之無正當權源占有人，係指直接占有
    人及間接占有人而言（最高法院78年度台上字第1985號判決
    參照）。本件既原告與被告丁○○二人之系爭租約業於95年
    11 月13日已合法終止，且被告乙○○無法舉證其在系爭土
    地上占用如附圖所示編號乙1、丙1、丙3、丁、戊土地，有
    何正當權源，被告戊○○亦無法舉證其在系爭土地上如附圖
    所示編號甲部分之占有有何正當權源。則被告乙○○、戊○○占有上揭系爭土地自屬無權占有。再者，被告丁○○既為
    系爭土地之承租人其將系爭122之2及119之5地號土地，交給
    乙○○蓋屋使用如附圖所示編號甲、乙1、丙1、丙3、丁、
    戊土地，被告乙○○復基於使用上開土地及鐵架造涼棚人之
    地位，將如附圖所示編號甲部分交由被告戊○○使用，則於
    如附圖所示甲部分被告乙○○係居於間接占有人之地位。揆
    諸前揭說明原告基於上開物上請求權、所有權妨害排除請求
    權、共有人請求權，請求被告乙○○拆除上開如附圖所示編
    號甲、乙1、丙1、丙3、丁、戊之地上物及將占用之如附圖
    所示編號乙1、丙1、丙3、丁、戊之土地交還原告或原告及
    全體共有人暨與被告乙○○居於間接占有人之戊○○占用之
    如附圖編號甲之土地交還原告及全體共有人，自屬有據。
(四)綜上所述，原告主張違法轉租部分雖為無理由，然該部分係
    屬攻擊防禦之方法，其餘主張於法有據，從而，原告對被告
    丁○○依租賃之法律關係及所有物返還請求權、共有人請求
    權；對被告乙○○依物上請求權、所有權妨害排除請求權、
    共有人請求權；對被告戊○○依物上請求權、共有人請求權
    ，提起本訴請求如主文第一至四項，為有理由，應予准許。
五、兩造均陳明願供擔保聲請宣告假執行及免為假執行，均核均
    不無合，爰分別酌定相當擔保金額宣告之。
六、訴訟費用負擔及假執行之依據：民事訴訟法第78條、第85條
    第1項但書、第390條第2項、第392條第2項。
中　　華　　民　　國　　96　　年　　9　　月　　12　　日
                  民事第二庭    法  官  吳進發
正本係照原本作成。
如對本判決上訴，須於判決送達後20日內向本院提出上訴狀。
中　　華　　民　　國　　96　　年　　9　　月　　12　　日
                                書記官
